臺灣士林地方法院民事判決　　　　　　 96年度簡上字第187號
上　訴　人　丙○○
訴訟代理人　薛博允律師
被 上訴 人　伯爵山莊第一期別墅區公寓大廈管理委員會
法定代理人　甲○○
訴訟代理人　乙○○
上列當事人間給付管理費事件，上訴人對於中華民國96年5月30
日本院內湖簡易庭96年度湖簡字第1148號第一審判決提起上訴，
本院於96年11月15日言詞辯論終結，判決如下：
    主      文
原判決關於命上訴人給付於超過新臺幣伍萬零柒佰元及其利息部
分，及該部分假執行之宣告，併訴訟費用之裁判均廢棄。
上開廢棄部分，被上訴人在第一審簡易之訴及假執行之聲請均駁
回。
其餘上訴駁回。
第一、二審訴訟費用共新臺幣仟肆佰玖拾元由上訴人負擔十分
之七即新臺幣貳仟肆佰肆拾元，餘由被上訴人負擔。上訴人應
賠償被上訴人訴訟費用差額新臺幣玖佰肆拾元。
    事實及理由
一、被上訴人起訴主張：上訴人為伯爵山莊第一期別墅區（下稱
    「系爭社區」）之區分所有權人，依系爭社區區分所有權人
    會議決議，上訴人自民國72年1月起至73年6月止，每月應繳
    納半價之管理費新臺幣（下同）400 元，73年7 月起至82年
    2 月止，每月應繳納半價之管理費500 元，82年3 月起至94
    年6 月止，每月應繳納半價之管理費650 元，94年7 月起至
    95年9 月止，每月應繳納全額之管理費1,300 元，合計共18
    萬2,400 元，詎上訴人從未繳納，幾經催討，均置之不理。
    爰依上開決議提起本件訴訟等語。並聲明：(一)上訴人應給付
    被上訴人18萬2,400 元及自72年1 月1 日起至清償日止，按
    週年利率5% 計 算之利息。(二)被上訴人願供擔保，請准宣告
    假執行。
二、上訴人則以：其所有房屋迄今仍未完工且無水電，又從未收
    受開會通知及會議記錄，系爭社區區分所有權人會議暨選舉
    管理委員會均不合法，故其所為之決議不生效力，自無權向
    上訴人收取管理費。又被上訴人規約中並無管理費之規定，
    違反公寓大廈管理條例第18條之規定，被上訴人之請求洵屬
    無據。又被上訴人係於93年10月18日始依法成立報備，故成
    立前之區分所有權人決議不得拘束上訴人。另被上訴人之請
    求已有部分罹於5年之消滅時效，故超過5年部分不得請求給
    付等語，資為抗辯。
三、原審對於被上訴人之請求，判決上訴人應給付被上訴人5 萬
    4,600 元及自90年7 月起至95年9 月止各期之管理費自最後
    應給付日起至清償日止，按週年利率5%計算之利息，而駁回
    被上訴人其餘之訴，並就其勝訴部分，依職權宣告假執行。
    上訴人就其敗訴部分聲明不服，並聲明：(一)原判決不利於上
    訴人之部分廢棄。(二)上開廢棄部分，被上訴人第一審之訴及
    假執行之聲請均駁回。被上訴人則聲明：駁回上訴人之上訴
    。是原審判決被上訴人敗訴部分，業因其未上訴而確定。另
    被上訴人就其利息之請求，則於96年11月15日本院言詞辯論
    期日聲明減縮自各期管理費繳納期滿翌日即翌月1 日起算。
四、兩造不爭執之事實：
  (一)上訴人為被系爭社區區分所有權人。
  (二)上訴人自72年起即未繳納系爭社區管理費迄今。
  (三)被上訴人於93年10月18日經臺北縣汐止市公所同意備查。
  (四)依被上訴人所訂之管理費收取標準，上訴人自90年7 月至95
    年9 月應繳之管理費應為5 萬700 元。
  (五)被上訴人對於上訴人自72年1月起至90年6月間所積欠之管理
    費請求權已罹於消滅時效。
  (六)系爭社區每月管理費之繳費期限為當月之月底。
五、得心證之理由：
    被上訴人主張上訴人應依系爭社區區分所有權人會議繳納管
    理費，惟為上訴人否認，並以前揭情詞置辯。經本院於96年
    9月6日準備程序依民事訴訟法第270 條之1 規定，整理並協
    議兩造簡化本件爭點為：系爭社區之住戶大會針對90年7 月
    起至93年2 月間管理費收取標準之決議，是否有拘束上訴人
    之效力？茲分述如下：
  (一)次按共有物，除契約另有訂定外，由共有人共同管理之；共
    有物之管理費，及其他擔負，除契約另有訂定外，應由各共
    有人按其應有部分負擔之，民法第820 條第1 項、第822 條
    第1 項分別定有明文。足見共有物之管理及其管理費或其他
    負擔，首應視共有人間有無另以契約訂定，此為私法自治之
    基本原則。而公寓大廈區分所有權人或社區建物所有人，為
    公寓大廈或社區全體住戶團體之成員，管理使用共有設施，
    自應尊重全體住戶之共同意見，則就共用部分管理費用之負
    擔，依私法自治原則，經由區分所有權人會議決議繳納管理
    費，而由管理委員會保管運用支付，符合現代群居生活之要
    求，故該決議應屬共有人間契約約定內容。且此一實務上運
    作習慣，於公寓大廈管理條例公布前，即為多數社區採用，
    而公寓大廈管理條例之立法精神及相關規定，係就此既有現
    狀為明確或補充規範。又因出席公寓大廈之住戶大會者，通
    常即為區分所有權人或經其授權之家屬及實際居住者。是於
    公寓大廈管理條例施行前，公寓大廈所召開之「住戶大會」
    ，即等同於區分所有權人會議。此觀諸內政部於81年1 月3
    日制定之公寓大廈及社區安全管理辦法第14條：「公寓大廈
    及社區建築物之共同基地與共同使用部分等共同事務之管理
    維護、管理員、巡守員之費用負擔方式得經住戶之同意，訂
    定規約共同遵守」之規定自明。且上開費用之負擔方式，僅
    須經區分所有權人會議或住戶大會決議通過即可，而不以明
    訂於規約內為限。內政部86年1 月30日內營字第8672164
    號函釋，認為「有關公寓大廈管理組織尚未完成向縣市政府
    申請報備手續前，管理費收取應依公寓大廈管理條例規定或
    區分所有權人會議決議或規定辦理」，亦係同此意旨。從而
    ，於公寓大廈管理條例施行前，或管理委員會經依該條例成
    立報備前，公寓大廈之管理維護及經費負擔，經區分所有權
    人會議或住戶大會之決議者，即可施行並拘束該公寓大廈之
    各住戶。是上訴人辯稱被上訴人係於93年10月18日始依法成
    立報備，成立前之區分所有權人會議或住戶大會決議不得拘
    束上訴人，且系爭社區規約內既無管理費標準之規定，被上
    訴人之請求無據等語，容有誤會，洵不足採。
  (二)又按公寓大廈管理條例對區分所有權人會議之召集程序、決
    議方法與內容違反法令或規約等違法情事時，應如何救濟以
    及效力如何，雖均無明文，惟依公寓大廈管理條例第1 條第
    2 項規定：「本條例未規定者，適用其他法令之規定」。而
    公寓大廈之區分所有權人會議，主要係為區分所有建物內各
    區分所有權人之利害關係事項所召開，其決議係屬多數區分
    所有權人意思表示一致之行為，而發生一定私法上之效力，
    與民法總則編社團法人為規範社員相互權利義務關係而召開
    之總會決議相當。是公寓大廈區分所有權人會議之決議，應
    類推適用民法第56條有關總會決議撤銷與無效之規定。質言
    之，區分所有權人會議之召集程序或決議方法違反法令或規
    約時，各區分所有權人得於決議後3 個月內，以其餘區分所
    有權人全體或管理委員會為被告，訴請法院撤銷其決議。故
    於法院撤銷該決議前，該決議仍屬有效，其對各區分所有權
    人自有拘束力存在。經查：
    1.系爭社區區分所有權人會議於93年2 月7 日決議通過系爭
      社區規約，並組織管理委員會，被上訴人之組織並經臺北
      縣汐止市公所於同年10月18日同意備查在案，業據被上訴
      人提出系爭社區規約影本、公寓大廈管理組織報備證明影
      本在卷可稽（原審卷第46、53至60頁）。上訴人辯稱系爭
      社區於80年2 月24日所召開之住戶大會，全體269 區分所
      有權人僅99戶出席，尚不及2/5 ，又被上訴人系爭社區制
      訂後，未依系爭社區規約第3 條第2 項規定於開會前15日
      以書面通知各區分所有權人，亦未於依同條第11項規定，
      於會後15日內將會議記錄送達各區分所有權人，足證住戶
      大會、區分所有權人會議、決議及選舉管理委員均不合法
      等情，縱為真正，亦屬系爭社區住戶大會或區分所有權人
      會議之召集程序或決議方法違反法令或規約之問題。惟上
      訴人既未於決議後3 個月內訴請法院撤銷上開決議。揆諸
      上揭說明，被上訴人無庸再行舉證證明上開會議之召集程
      序或決議方法，確符合法令或規約之規定，即可認定上開
      決議仍屬有效，而得拘束上訴人。上訴人辯稱系爭社區住
      戶大會及區分所有權人會議暨選舉管理委員均不合法，所
      為之決議不生效力，被上訴人自無權向上訴人收取管理費
      等語，亦不足採。
    2.依系爭社區規約第10條第2 項前段規定，管理費由各區分
      所有權人依照區分所有權人會議之決議分擔之。而系爭社
      區管理委員會先於72年1 月23日決議，自72年1 月份起每
      戶管理費每月800 元（原審卷第33至34頁）。又於73年6
      月9 日決議，自73年7 月份起管理費調整為每月1,000 元
      （原審卷第36至39頁）。上開決議雖均僅為系爭社區管理
      委員會所決議，惟上開決議嗣經系爭社區住戶大會於80年
      2 月24日決議，自80年3 月起管理費調整為每月1,300 元
      （原審卷第41至42頁），顯係在原有收費標準之基礎上所
      為之決議，而有確認上開收費標準之意。又系爭社區於94
      年2 月26日經區分所有權人會議決議，自94年6 月起取消
      原訂半價戶之優惠等情（原審卷第43至44頁）。足徵僅向
      空戶收取半價管理費之規定，雖未見諸於上開會議之會議
      記錄，惟應為系爭社區住戶間之共識並已行之多年。綜上
      ，系爭社區所定上開管理費收費標準，部分雖係於公寓大
      廈管理條例施行及被上訴人向臺北縣汐止市公所申請報備
      之前所訂定，惟既經系爭社區80年2 月24日住戶大會及94
      年2 月26日區分所有權人會議決議所確認及決定，揆諸上
      揭說明，上訴人即應受該決議之拘束。是被上訴人主張上
      訴人自72年1 月起至73年6 月止，每月應繳納半價之管理
      費400 元，73年7 月起至82年2 月止，每月應繳納半價之
      管理費500 元，82年3 月起至94年6 月止，每月應繳納半
      價之管理費650 元，94年7 月起至95年9 月止，每月應繳
      納全額之管理費1, 300元等情，堪予認定。
    3.復按「共用部分、約定共用部分之修繕、管理、維護，由
      管理負責人或管理委員會為之。其費用由公共基金支付或
      由區分所有權人按其共有之應有部分比例分擔之」，公寓
      大廈管理條例第10條第2 項前段定有明文。且依系爭社區
      規約第11條第1 項規定，管理費係為支應系爭社區委任或
      僱傭管理服務人之報酬、共用部分、約定共用部分之管理
      、維護費用或使用償金、共用部分之火災保險費、責任保
      險費及其他財產保險費、管理組織之辦公費、電話費及其
      他事務費、稅捐及其他徵收之稅賦、因管理事務洽詢律師
      、建築師等專業顧問之諮詢費用、其他基地及共用部分等
      之經常管理費用等（本院卷第55頁背面）。是系爭社區管
      理費之繳納義務，乃區分所有權人或住戶分擔社區管理、
      維護費用之義務，凡為系爭社區之區分所有權人或住戶，
      即應依上開管理費收費標準而負擔繳付管理費之義務。故
      上訴人有無居住系爭房屋之事實與其應否分擔管理費之間
      ，並無關連。
    4.另系爭社區中，實際上或許有人未實際居住甚或任令房屋
      閒置，以及極少甚至不使用公共設施、水、電及各項公共
      服務等情形，亦屬所有權人或住戶基於個人主、客觀因素
      之考量所為之決定，尤其上開主、客觀因素隨時均有變動
      之可能，尚難期待或強求系爭社區區分所有權人會議逐一
      區別各區分所有權人或住戶人數及其等對於各項公共設施
      之使用頻率或程度，而個別制定各區分所有權人應繳納管
      理費之金額。是系爭社區規約及區分所有權人會議決議之
      管理費收費標準，縱未採取上訴人所主張無人居住之空屋
      應免收管理費之計算方法，亦無顯失公平之可言。至於國
      內其他社區管理費之收費標準如何，端視各社區區分所有
      權人會議之決議與實際狀況而定，核與本院上開認定不生
      影響。是上訴人所辯伊所有之區分所有建物迄今仍未完工
      且無水電，伊無繳納義務等語，尚不足採。
五、綜上所述，系爭社區80年2 月24日住戶大會及94年2 月26日
    區分所有權人會議針對管理費收取標準所為之決議，既均有
    拘束上訴人之效力，惟因被上訴人對於上訴人自72年1 月起
    至90年6 月間所積欠之管理費請求權已罹於消滅時效，上訴
    人復已為時效之抗辯，而依上開管理費收取標準計算，上訴
    人自90年7 月至95年9 月應繳之管理費應為5 萬700 元，且
    每月管理費之繳費期限為當月之月底等情，均如前述，從而
    ，被上訴人依住戶大會及區分所有權人決議，於訴請上訴人
    給付自90年7 月起至95年9 月止之管理費共5 萬700 元及自
    各期管理費繳納期滿翌日即翌月1 日至清償日止，按週年利
    率5%計付利息之範圍內，為有理由，應予准許，逾此部分之
    請求，為無理由，應予駁回。原審判決就超過上開應准許部
    分，為上訴人敗訴之判決，並依職權宣告假執行，自有未洽
    ，上訴意旨就此部分指摘原判決不當，求予廢棄改判，為有
    理由，爰判決如主文第1 、2 項所示；至於上開應准許部分
    ，原審為上訴人敗訴之判決，並依職權宣告假執行及依被告
    聲請免為假執行，核無違誤，上訴意旨就此部分指摘原判決
    不當，求予廢棄改判，為無理由，應駁回其上訴。
六、本件第一審、第二審訴訟費用額確定為3,490 元（包括被上
    訴人所預繳之第一審裁判費1,990 元、上訴人所預繳之第二
    審裁判費1,500 元），並應由上訴人負擔7/10即2,443 元，
    其餘1,047 元由被上訴人負擔。故上訴人應賠償被上訴人訴
    訟費用差額943 元。
七、本件判決基礎已臻明確，兩造其餘之攻擊防禦方法及訴訟資
    料經本院斟酌後，核與判決不生影響，無一一論述之必要，
    併予敘明。
據上論結，本件上訴為一部有理由、一部無理由，依民事訴訟法
第436 條之1 第3 項、第449 條第1 項、第450 條、第79條、第
87條第1 項，判決如主文。
中　　華　　民　　國　　96　　年　　11　　月　  29  　日
                  民事第二庭  審判長法官  俞慧君
                              法      官  王本源
                              法      官  張國勳
以上正本證明與原本無異。
本件判決不得上訴。
中　　華　　民　　國　　96　　年　　12　　月　   4  　日
                              書  記  官  周玉惠
